【裁判字號】    90,台上,4581
【裁判日期】    900726
【裁判案由】    常業重利等
【裁判全文】
最高法院刑事判決                                九十年度台上字第四五八一號
    上  訴  人  甲○○
    選任辯護人  施家治律師
右上訴人因常業重利等罪案件，不服台灣高等法院台中分院中華民國八十八年五月十
八日第二審更審判決（八十六年度上更(一)字第二四九號，起訴案號：台灣台中地方法
院檢察署八十三年度偵字第五三六八、六八三三、七七二九、九二四二號），提起上
訴，本院判決如左：
    主  文
原判決關於甲○○部分撤銷，發回台灣高等法院台中分院。
    理  由
本件原判決認定上訴人甲○○在台中市○○路○段四九四號開設利豐汽車商行，自民
國八十一年八月間起至八十二年十一月間止，以經營汽車貸款為業務，乘客戶急迫之
際貸以金錢，於貸款時，先收取每新台幣（下同）一萬元一個月一千元之與原本顯不
相當之利息，貸款人則以汽車為質，除須留置身分證、行車執照影本外，另須填具與
借款同額之本票、切結書、委任書、動產抵押保證書、汽車買賣合約書等文件，代替
汽車為質物，貸款人未償還借款時，即以該文件進行追償。復自八十二年五月間起，
僱用有犯意聯絡之盧桓志（已判刑確定）處理貸款業務，先後貸款予賴炳輝、陳姚麗
子、吳仁忠、吳振昌、徐萬貴、梁中生、陳溫金、羅進賢、饒明松、張璞、賴永清、
黃森堯、張山林、周信介、劉長徽、蔡志豐、周新廉、謝木火、郭偉容、陳錦銓、高
吉平、陳翰霖、曾國財、黃興亞、陳新添、陳劉錦、余麗華、黃正鴻、紀永龍、魏建
雄、林煜、陳志盛、方昆祥、鍾榮生、姚貴民、林新智、潘東海、羅文盛、劉政榮
等人，金額數萬元至數十萬元不等，均以之為業，恃以維生。同年十一月十七日，吳
義德急需用錢，以其所有之小客車向上訴人借貸三十五萬元，均按期繳息；嗣上訴人
因見吳義德申請變更該小客車之車號，乃未經吳義德同意，即於同年十二月十六日，
偽填吳義德姓名並盜蓋其交管之印章於汽車過戶登記書上，委由不知情之林志成向台
中監理所申請汽車過戶登記，使承辦之公務員將此不實之事項登載於職務上所掌之公
文書，將該小客車過戶為林志成名義，足以生損害於吳義德及台中監理所對車籍管理
之正確性等情。因而撤銷第一審關於上訴人常業重利及行使偽造私文書部分之判決，
改判諭知上訴人常業重利（以犯重利罪為常業），及行使偽造私文書，足以生損害於
公眾及他人罪刑。固非無見。
惟查：(一)刑法第三百四十五條之罪，法文係規定：「以犯前條之罪為常業者，處……
。」所稱之前條即第三百四十四條，則規定：「乘他人急迫、輕率或無經驗，貸以金
錢或其他物品，而取得與原本顯不相當之重利者，處……。」是犯刑法第三百四十五
條之罪者，判決書主文內關於罪名之記載，應以揭示：「乘他人急迫（輕率或無經驗
）貸以金錢 (或其他物品 )，而取得與原本顯不相當之重利為常業」；或「以犯重利
罪為常業」，為完備正確。原判決主文諭知「甲○○常業重利，處……。」，尚欠周
全而有不當。又原判決認定上訴人自八十二年五月間起，僱用有犯意聯絡之盧桓志處
理汽車貸款業務，理由內並敘明其二人對於此部分之犯行有犯意聯絡、行為分擔，但
主文關於上訴人以犯重利罪為常業部分，則未為「共同」之諭知，致與事實之認定及
理由之論敘不相一致，亦有可議。(二)原判決認定上訴人先後貸款予賴炳輝、陳姚麗子
、吳仁忠、吳振昌、徐萬貴、梁中生、陳溫金、羅進賢、饒明松、張璞、賴永清、黃
森堯、張山林、周信介、劉長徽、蔡志豐、周新廉、謝木火、郭偉容、陳錦銓、高吉
平、陳翰霖、曾國財、黃興亞、陳新添、陳劉錦、余麗華、黃正鴻、紀永龍、魏建雄
、林煜、陳志盛、方昆祥、鍾榮生、姚貴民、林新智、潘東海、羅文盛、劉政榮等
人，金額數萬元至數十萬元不等，而以之為業。其理由內僅謂證人陳新添、林新智、
賴炳輝到庭證稱因急迫用錢，才向上訴人經營之利豐汽車商行借款云云（見原判決第
五面第十行、第十一行）。但對於上開其餘之人是否確向上訴人借貸？究竟是否出於
急迫、輕率或無經驗，而為上訴人乘機利用，藉以博取重利？則未敘明其所憑之證據
及認定之理由，難謂於法無違。(三)被害人吳義德於警訊供稱：「我知道（指汽車過戶
之事），我想錢還給他後還會過戶回來，所以我才不太注意。」偵查中復稱：「知道
（汽車過戶之事），甲○○在一月份告訴我的。」又於原審稱：「當時車是林志成名
義，我不能去報（指失竊報案）。」等語（見六八三三號偵查卷第二十四頁、五三六
八號偵查卷第六十五頁、原審上訴卷第八十九頁反面）。倘屬不虛，則上訴人辦理汽
車過戶時，是否未徵得吳義德同意，非無疑竇。此與判斷上訴人有無偽造文書攸關，
本院前次發回時，已指示應予詳查究明，乃原判決仍恝置不論，其違誤情形依然存在
。再，原判決事實欄記載上訴人「逕自偽填吳義德之姓名，乃盜蓋吳義德交管之印章
於汽車過戶登記書上」，委由不知情之林志成持之辦理汽車過戶登記等情。但對於上
訴人在汽車過戶登記書上「偽填吳義德之姓名」，究係僅在識別過戶申請人為何人，
或屬申請人簽名之意思而為署押之一種？則未明白認定，遽於主文為「吳義德」署押
一枚沒收之諭知，自不足為判斷其適用法律正當與否之依據。(四)第二審審判長於審判
期日，除命上訴人陳述上訴要旨外，並準用第一審審判程序，就被訴事實訊問被告及
調查證據。此之所謂訊問被告，係指對於法院審判範圍內之全部犯罪事實，逐一予以
訊問而言，俾被告得以依訊問之內容，適時的辯明其犯罪嫌疑，及就有利之陳述指出
證明方法，藉之保障被告在訴訟上之防禦權，以維護訴訟程序之正義。稽之原審審判
筆錄，審判長命上訴人陳述上訴要旨後，僅訊問：「對檢察官起訴事實及原審判決認
定之犯罪事實有何竟見（朗讀並告以要旨）？」即繼之為證據之調查（見原審更(一)卷
第一九五頁反面），亦即以朗讀起訴書及第一審判決書替代訊問犯罪事實，遽行判決
，其所踐行之訴訟序，併嫌欠洽。上訴意旨指摘原判決關於上訴人部分違背法令，尚
非全無理由，應認此部分之原判決仍有撤銷發回更審之原因。至原判決不另為無罪諭
知之部分，基於審判不可分原則，應併發回之。
據上論結，應依刑事訴訟法第三百九十七條、第四百零一條，判決如主文。
中      華      民      國     九十     年      七      月    二十六    日
                              最高法院刑事第五庭
                                  審判長法官  紀  俊  乾
                                        法官  黃  正  興
                                        法官  劉  介  民
                                        法官  陳  東  誥
                                        法官  張  春  福
      右正本證明與原本無異
                                              書  記  官
中      華      民      國     九十     年      七      月    三十一    日


司法院資訊處製作；財團法人民間司法改革基金會備份。
